臺灣臺南地方法院民事判決　　　　　　　95年度保險字第23號
原　　　告　丙○○
訴訟代理人　蔡弘琳律師
　　　　　　蘇正信律師
　　　　　　蔡進欽律師
被　　　告　國泰人壽保險股份有限公司
法定代理人　丁○○
訴訟代理人　甲○○
上列當事人間給付保險金事件，經本院於民國96年4月17日言詞
辯論終結，判決如下：
    主  文
原告之訴及假執行之聲請均駁回。
訴訟費用由原告負擔。
　　事實及理由
一、原告起訴主張如下：
（一）原告於民國73年11月5日為要保人與被告公司簽訂「國泰
      增值123養老保險」（以下簡稱系爭保險契約），保單號
      碼為0000000000號，約定93年11月5日期滿，被告除應給
      付期滿保險金額新台斃（下同）159萬1980元，尚應給付
      累計紅利147萬5760元。詎保險期間屆滿，被告竟僅給付
      紅利15萬1314元，尚欠132萬4446元未付。以上紅利之計
      算及給付，有被告公司營業員乙○○製作之建議書及被告
      公司給付明細表可證。為此，依保險法第101條規定，提
      起本件訴訟，聲明請求判決：(1)被告應給付原告132萬444
      6元，及自93年11月6日起至清償日止，按年利率百分之5
      計算之利息。(2)原告願供擔保，請准宣告假執行。
（二）對被告抗辯所為陳述：
    (1)按保險人應於要保人或被保險人交齊證明文件後，於約定
      期限內給付賠償金額；保險人因可歸責於自己之事由，致
      未在前項規定期限內為給付者，應給付遲延利息年利1分
      ，保險法第34條定有明文。稽之本件，保險契約應於93年
      11月5日期滿，惟因被告於期滿前即93年11月2日即先行簽
      發票據支付保險金，有原告設於國泰世華銀行活期儲蓄存
      款（證券戶）存摺（含代收票據明細表）乙本在卷可證。
      茲比較後，爰以期滿翌日作為遲延利息起算日，並就利率
      部分擴張如上，合先陳明。
    (2)據卷附之「國泰新增值分紅養老保險」廣告單所示，其中
      「內頁」圖表部分，固記載「本表係按中央銀行二年期儲
      蓄存款年平均利率10%計算各年應分配之紅利，而按月複
      利方式計息，累積至各保險年度底之數字，僅供投保時參
      考之用，若中央銀行利率有所變動，則紅利亦隨之異動」
      、及「※本簡介僅供參考，詳細內容以保單為準」等文字
      。惟再對照「底頁」─即建議書保障乙欄記載「預計累積
      紅利1,475,760元」、「滿期保險金額1,591,980元」、「
      滿期給付3,067,740元」、「因病身故或殘廢給付126萬元
      ～466萬元」、「意外身故或殘廢給付198萬元～625萬元
      」等文字，並兼有設計者「乙○○」蓋章、日期73年10月
      18日，用以表示負責之意，顯然上述文字所載「紅利」參
      考值，係專指「因病身故或殘廢給付」及「意外身故或殘
      廢給付」等二項，至預計累積紅利則屬固定，否則「滿期
      給付」（即預計累積紅利及滿期保險金額合計）何以竟能
      夠確定；且期滿後被告亦已依記載之「滿期金額」給付保
      險金。至此堪認，被告辯稱「預計累積紅利」，應俟期滿
      時之中央銀行利率計算之，而非謂締契之初即得以確定云
      云，要非可取。
    (3)次按，企業經者應確保廣告內容之真實，其對消費者所負
      之義務不得低於廣告之內容，消費者保護法第22條定有明
      文。承前所述，被告提出之廣告內容既已明確告知「滿期
      紅利金額」，依法亦應負該最低義務支付該滿期紅利金14
      7萬5760元。
    (4)至被告提出由財政部核准之（72）72年5月10日台財融第
      16691號國泰增值123養老保險契約條文，認為本件滿期紅
      利計算，應依該合約書第28條規定辦理云云。惟查，被告
      交予原告之保險契約資料，並未檢具上述契約文件資料，
      此有保險單正本乙份在卷可稽，原告實無從得知此一保險
      約款，從而被告以此作為減輕責任之依據，委無足取。
    (5)另據卷附之要保書固記載：「…願同意貴公司國泰增值一
      二三養老保險契約條款及…之規定」及保單紅利欄亦印有
      「依條款第28條規定計算給付」等語。惟查，被告並未交
      付系爭保險之全部條款供原告參考，迭據原告敘明在卷，
      原告既無從得悉該條款內容，自難以此作為有利被告之認
      定。
    (6)至被告交付之國泰新增值分紅養老保險之簡介，其上固標
      明「※本簡介僅供參考，詳細內容以保單為準」等文句。
      惟此應認係指該簡介內容與保單內容牴觸時始得排除適用
      。而觀之系爭保單對紅利之計算既未有特別約定，基於商
      品信賴原則，應例外認該簡介已構成契約之一部，與本契
      約具有同一效力，否則紅利之計算，豈非任由被告決定，
      其理甚明。
    (7)至證人乙○○固於鈞院審理時證稱；伊於原告投保之初即
      告知紅利計算，並非固定，而係隨利率變動調整等語。惟
      此係證人記憶錯誤所致，蓋原告投保系爭保險係73年間，
      距今已有20年，而證人接觸客戶甚多，又豈能記憶明確，
      此由證人就其他問題，諸如有無交付保險條款乙節，已無
      法明確記憶即明，是證人證證詞尚難遽採。
    (8)末按保險契約之解釋，應探求契約當事人之真意，不得拘
      泥於所用之文字；如有疑義時，以作有利於被保險人之解
      釋為原則，保險法第54條第2項定有明文。承前所述，據
      被告業務員乙○○交付被告之建議書內容所示，就預計累
      積紅利數額，應解為固定，是縱如證人乙○○所證及其他
      文字，可解為隨利率變動，惟既有疑義，亦應依法作有利
      被保險人之解釋。
三、被告答辯如下：
（一）緣原告於73年10月27日以自己為要保人兼被保險人，向被
      告公司投保系爭保險契約，保險始期為73年11月5日，基
      本保險金額60萬元，保險期間20年。
（二）「解釋私人之契約應通觀全文，並斟酌立約當時之情形，
      以期不失立約人之真意。」、「解釋當事人所立書據之真
      意，以當時之事實及其他一切證據資料為其判斷之標準，
      不能拘泥字面或截取書據中一二語，任意推解致失真意。
      」（最高法院著有18年度上字第1727號、19年度上字第
      288號判例可資參照）。查原告僅據被告公司業務員向其
      招攬保險時所提供之商品簡介建議書之一面為憑，即按該
      建議書上所載預計累積紅利之金額請求被告公司給付紅利
      差額。殊不知該類商品簡介尚有原告未提出之另一面資料
      ，其中內容及圖例之紅利分配均明白載有：「※本簡介僅
      供參考，詳細內容以保單為準」、「僅供投保時參考之用
      ，若中央銀行利率有所變動則紅利亦隨之異動」（參被證
      二：商品簡介，背面即建議書）等文字，另參之原告起訴
      狀之證三保單上滿期保險金之金額既明確載明為159萬198
      0元，而保單紅利卻僅載「依條款第28條規定計算給付」
      ，亦可明白該數據當非契約滿期時確定得領取之紅利金額
      。該簡介建議書既已有前開僅供參考之表示，且也載明為
      「預計」累積紅利，即表示該金額即非契約滿期時確定得
      領取之紅利金額，則被告公司當無義務依一預計之數據來
      給付原告請求之所謂紅利差額。
（三）另按所謂「紅利」本與企業經營者之獲利盈餘息息相關，
      也唯有企業有獲利盈餘，始有分紅之可能性，此於保險業
      者，即取決於其責任準備金之多寡。就一般消費者之客觀
      認知而言，尚不至信賴紅利於保險期間均會固定不變，況
      系爭保險契約自73年間訂約後迄於繳費期滿日為止，銀行
      業者之定存利率普遍均有逐漸下降甚至幾達探底之事實，
      此乃眾所周知之事，如仍逕依建議書所載「預計」累積紅
      利請求被告公司給付紅利差額，亦顯與系爭簡介建議書所
      表示之意旨不符。
（四）而系爭建議書之所以會有預計累積紅利147萬5760元之數
      據，乃當時以假設固定年利率11.45﹪計算各年應分配之
      紅利，並按月複利方式計息累積至滿期保險年度底之數字
      （參被證三：採固定利率11.45﹪之紅利計算書），如前
      所述，實乃僅供參考之預計數據，並非表示保險契約滿期
      所確定得領取之紅利金額。而該假設之固定年利率11.45
      ﹪，若依當時中央銀行歷年之二年期儲蓄存款年利率曾長
      期高達10%至13%甚或14%，應係一合理之假設利率。
（五）復按「本公司於每年會計年度終了，對交費已達有保單價
      值準備金的有效契約，按當年中央銀行核定之2年期儲蓄
      存款最高利率（加權平均）和預定利率的差額乘以期中保
      單價值準備金計算保單紅利。前項保單紅利，每年按當年
      中央銀行核定之二年期儲蓄存款最高利率（加權平均）依
      複利方式計息，累積至滿期身故或致成第12條所列的殘廢
      或終止契約或要保人請求時給付。」系爭保險契約條款第
      28條第1、2項定有明文（詳被證四：契約條款）。依前揭
      條款約定，保單紅利係按當年中央銀行核定之二年期儲蓄
      存款最高利率（加權平均）依複利方式計算保單紅利，但
      因中央銀行為因應金融自由化政策，自81年起，不再核定
      公告儲蓄存款利率，各壽險公司遂均遵依財政部80年12月
      31日台財保第8000484251號函（被證五），將保單紅利之
      利率改以台灣銀行、第一銀行、合作金庫與中央信託局四
      家行庫每月第一個營業日牌告之二年期儲蓄存款最高利率
      加權平均計算。故依系爭保險契約條款及財政部之規定計
      算，系爭保險契約於20年期滿時，可得領取之累積紅利為
      15萬1314元（參被證六：紅利計算說明書），且被告公司
      業已於93年11月4日將該紅利給付予原告。從而，原告就
      簡介建議書之其他相關內容及保單、條款記載約定略而未
      究，僅擷取建議書上所載預計累積紅利之一數據，即據而
      請求被告公司給付紅利差額，自不可採。
（六）末按「行使權利、履行義務，應依誠實及信用方法。」民
      法第148條第2項定有明文。查原告投保時，於載有「…願
      同意貴公司國泰增值123養老保險契約條款及…之規定」
      （參被證一）之要保書上簽名、蓋章，即應遵守條款之約
      定，茲復否定系爭保險契約條款之約定，實有違誠實信用
      原則。又一般保險商品之販售不論費率、契約條款、紅利
      之計算及責任準備金之提撥，事先均須呈經主管機關嚴格
      審定而核准，其對保戶之權益保障不可謂不周詳。故被告
      公司已依經審定核准之契約內容、條款約定履行給付義務
      ，則原告之請求即無理由。
（七）綜上陳述，聲明請求判決：(1)駁回原告之訴及其假執行之
      聲請。(2)被告如受不利之判決，願供擔保，請准宣告免為
      假執行。
三、兩造協商之不爭執事項如下（見「保險」字卷第58頁至第60
    頁）：
（一）原告於73年10月27日向被告公司投保「國泰增值123養老
      保險」（保單號碼：0000000000），約定保險期間自73
      年11月5日起至93年11月4日止，共20年，保險金額為60
      萬元，期滿保險金為159萬1980元（即系爭保險契約）。
（二）原告投保前，被告公司承辦業務員乙○○於73年10月18日
      提供予原告之建議書內容，在「保障」欄項內除記載期滿
      給付上開保險金額之外，並有記載系爭保險契約期滿預計
      累積紅利為147萬5760元，合計期滿給付306萬7740元等事
      項。另於該建議書內頁，則有被告公司所印製關於系爭保
      險契約之投保條件、保險給付及預定累積紅利例表等相關
      簡介內容，並註明「本簡介僅供參考，詳細內容以保單為
      準」，其中對於預定累積紅利例表顯示之紅利金額，則在
      圖例旁記載：「本表係按中央銀行二年期儲蓄存款年平均
      利率10％計算各年應分配之紅利，而按月複利方式計息，
      累積至各保險年度底之數字，僅供投保時參考之用，若中
      央銀行利率有所變動，則紅利亦隨之異動。」等文字，並
      以深底色加框標示。
（三）又系爭保險契約之保單上記載紅利依保險契約條款第28條
      規定計算給付，而該第28條第1項、第2項關於保單紅利的
      計算與給付則係規定：「本公司於每年會計年度終了，對
      交費已達有保單價值準備金的有效契約，按當年中央銀行
      核定之二年期儲蓄存款最高利率（加權平均）和預定利率
      的差額乘以期中保單價值準備金計算保單紅利。前項保單
      紅利，每年按當年中央銀行核定之二年期儲蓄存款最高利
      率（加權平均）依複利方式計息，累積至期滿身故或致成
      第12條所列的殘廢或終止契約或要保人請求時給付。」
（四）上開建議書記載之期滿預計累積紅利147萬5760元，係承
      辦業務員乙○○按原告投保當時之中央銀行二年期儲蓄存
      款利率，依固定利率計算20年期滿預計可累積之紅利金額
      ；若依前揭保險契約條款第28條第1項、第2項規定計算，
      系爭保險契約期滿累積之紅利金額為15萬1314元，被告已
      於期滿時給付該數額予原告。
四、本院之論斷：
    本件原告依據被告營業員乙○○製作交付之建議書內容，請
    求被告給付上開紅利差額，被告則以前揭陳詞答辯，是兩造
    之爭執事項，即為系爭保險契約期滿應給付之紅利金額，究
    係依建議書上載之147萬5760元？抑或依契約條款第28條第1
    項、第2項規定計算之15萬1314元？（見「保險」字卷第60
    頁之兩造協商爭執事項）茲論述如下：
（一）按人壽保險人於被保險人在契約規定年限內死亡，或屆契
      約規定年限而仍生存時，依照契約負給付保險金額之責；
      又人壽保險之保險金額，依保險契約之所定。分據保險法
      第101條、第102條所明定。是原告可請求被告給付之保險
      紅利金額，應以系爭保險契約所約定之金額為據。
（二）經查，被告營業員乙○○於原告投保時所製作交付之建議
      書，在「保障」欄項內除記載「期滿保險金額159萬1980
      元」，並記載系爭保險契約期滿「預計累積紅利147萬576
      0元」，合計「期滿給付306萬7740元」等事項，此固為兩
      造不爭執事實，並有原告提出之建議書1份可參照（見「
      補」字卷第6頁）。惟按在同一份建議書之內頁，尚有被
      告公司所印製關於系爭保險契約之投保條件、保險給付及
      預定累積紅利例表等相關簡介內容，並註明「本簡介僅供
      參考，詳細內容以保單為準」，其中對於預定累積紅利例
      表顯示之紅利金額，則在圖例旁記載：「本表係按中央銀
      行二年期儲蓄存款年平均利率10％計算各年應分配之紅利
      ，而按月複利方式計息，累積至各保險年度底之數字，僅
      供投保時參考之用，若中央銀行利率有所變動，則紅利亦
      隨之異動。」等文字，並以深底色加框標示等事實，亦為
      原告所不爭執，並有被告提出之完整建議書內容1份在卷
      可資佐證。又上開建議書記載之期滿預計累積紅利147 萬
      5760元，係承辦業務員乙○○按原告投保當時之中央銀行
      2年期儲蓄存款利率，依固定利率計算20年期滿預計可累
      積之紅利金額之情，亦據證人乙○○到庭證述明確（見「
      保險」卷字第44、45頁），原告對此亦無爭執。是由上述
      事實可知，依建議書全部內容記載，系爭保險契約之滿期
      紅利金額，乃係依照保險期間之中央銀行二年期儲蓄存款
      利率機動計算，若中央銀行利率有所變動，則紅利金額亦
      隨之異動，建議書所記載之「預計」累積紅利金額，乃係
      以原告投保當時之中央銀行二年期儲蓄存款利率固定計算
      所得，僅供參考之用等事實，應堪認定。雖證人乙○○於
      本院作證時無法確認有於原告投保當時告知上情，原告亦
      否認此部分情節，然關於紅利之計算方式及數據，既已於
      原告收受之建議書內頁說明清楚並標示僅供參考，以原告
      自陳其教育程度為國際商專畢業，投保當時擔任台灣化學
      公司經理之教育程度及社經地位（見「保險」字卷第60頁
      ），上開建議書內頁有關預計累積紅利金額「僅供參考」
      、「若中央銀行利率有所變動，則紅利亦隨之異動」等文
      義內容，當為原告所能明白理解，且被告對於上開文字復
      特別以深底色加框標示，亦明顯可為原告清楚見之而知悉
      甚明，殆無疑義。故縱證人李金裡於原告投保時未特別告
      知建議書所列載之紅利金額係以中央銀行利率固定不變之
      情況下所預計之金額，為僅供參考之數據等情事，然依建
      議書內頁特別標示之上開說明文字，原告亦已知之甚明，
      洵可認定。況且，建議書保障欄內所記載之紅利金額，已
      明載為「預計」二字，亦即表明該項所列載之金額僅為預
      估性質之不確定數據，此由同一欄項內關於期滿保險金額
      之記載並無「預計」等類此不確定文字，兩者相互比較，
      並參照內頁說明，原告當知紅利金額之記載僅為供參考之
      數據，至為明確，其斷章取義主張建議書保障欄所記載之
      金額147萬5760元，即為兩造約定之保單紅利云云，自無
      可採信。
（三）又按系爭保險契約之保單上記載紅利依保險契約條款第28
      條規定計算給付，而該第28條第1項、第2項關於保單紅利
      的計算與給付則係規定：「本公司於每年會計年度終了，
      對交費已達有保單價值準備金的有效契約，按當年中央銀
      行核定之二年期儲蓄存款最高利率（加權平均）和預定利
      率的差額乘以期中保單價值準備金計算保單紅利。前項保
      單紅利，每年按當年中央銀行核定之二年期儲蓄存款最高
      利率（加權平均）依複利方式計息，累積至期滿身故或致
      成第12條所列的殘廢或終止契約或要保人請求時給付。」
      等事項，復為兩造不爭執，並有原告提出之保險單及被告
      提出之保險契約條款各1份可明（見「補」字卷第8頁背面
      及「保險」字第16頁至第21頁）。經核上開規定與前揭建
      議書內頁關於計算紅利分配之利率係按各年度中央銀行核
      定之二年期存款利率機動計算說明相符，原告雖以被告未
      交付保險契約條文等語，否認知悉上開規定云云，然依前
      段說明，原告依據建議書內頁說明既已知悉紅利金額按中
      央銀行核定之二年期存款利率機動計算，縱被告未交付系
      爭保險契約條文，亦不影響原告權益。是以原告收執之保
      單上既已載明紅利依據保險契約條款第28條規定計算給付
      ，對其自發生拘束效力，原告自不得執此否認上開契約條
      文效力。故本件保險契約之紅利，應依上開保險契約第28
      條第1項、第2項規定計算給付，洵堪認定。
（四）再查，依前揭保險契約條款第28條第1項、第2項規定計算
      ，系爭保險契約期滿累積之紅利金額為15萬1314元，而被
      告已於期滿時給付該數額予原告等事實，迭據兩造不爭執
      ，並有被告給付明細表及財政部80年12月31日台財保第80
      00484251號函文核定壽險業應分配保單紅利計算公式暨其
      年利率之調整方式、紅利明細計算說明書等相關資料為證
      （見「補」字卷第7頁、「保險」字卷第22頁至24頁）。
      是被告已依系爭保險契約如數給付紅利金額之事實，亦堪
      認定，原告依據建議書所記載僅供參考之數據，請求被告
      給付差額，即屬無據，應予駁回。
五、至原告陳明願供擔保請准予宣告假執行部分，因其訴遭駁回
    ，而失所附麗，應併予駁回。
六、本件事證已臻明確，兩造其餘主張陳述均與判決結果無礙，
    爰不予審酌，併予敘明。
七、結論：本件原告之訴，為無理由，依民事訴訟法第78條，判
    決如主文。
中　　華　　民　　國　　96　　年　　5 　　月　　8 　　日
                  民事第二庭    法　官　陳淑卿
以上正本係照原本作成。
如對本判決上訴，須於判決送達後20日內向本院提出上訴狀。
中　　華　　民　　國　　96　　年　　5 　　月　　9 　　日
                                書記官　謝文心
